【裁判字號】    90,上訴,1741
【裁判日期】    901212
【裁判案由】    違反商業會計法等
【裁判全文】
臺灣高等法院刑事判決                            九十年度上訴字第一七四一號
    上  訴  人  臺灣臺北地方法院檢察署檢察官
    被      告  丁○○
    選任辯護人  沈志成
    被      告  甲○○
    選任辯護人  李新興
右上訴人因被告違反商業會計法等案件，不服臺灣臺北地方法院八十九年度訴字第一
一六九號，中華民國九十年四月六日第一審判決（起訴案號：臺灣臺北地方法院檢察
署八十八年度偵字第二七００七號）提起上訴，本院判決如左：
    主  文
上訴駁回。
    理  由
一、公訴意旨略以：被告丁○○係桃園縣觀音鄉富源村三鄰三十五之二號大展電線電
    纜股份有限公司（下稱大展公司）之總經理，為大展公司實際負責人及依法應納
    稅之義務人。被告甲○○係大展公司管理部副理，負責大展公司財務、會計、人
    事及總務等業務，並審核各項業務收入、支出、轉帳傳票之編製及分析各項財務
    報表、調度公司資金等事宜。詎大展公司之客戶山明興業有限公司（下稱山明公
    司），於民國（下同）八十二年三月間起至同年十二月間止，按月向大展公司購
    買銅線銅材等貨品達新台幣（下同）二億元以上，且於每月結算後，均交付向其
    他公司收取之客票與大展公司，惟因客票票期與價金應付款之日期有差距，山明
    公司乃每月再給付大展公司遲延利息，前後計八次，利息計五百四十四萬五千二
    百十元，詎被告等竟共同意圖逃漏稅捐，委由不知情之業務課長乙○○，持未與
    山明公司有來往之銅大企業股份有限公司（下稱銅大公司）製作之統一發票三張
    ，金額共計五百三十八萬五千四百五十元，交由山明公司據以報稅，被告等乃再
    唆使不知情之會計人員，未依法開具上開所收利息之統一發票，故意漏報出售額
    ，減少營業所得，並製作不實會計帳冊、營業報表等，向財政部台灣省桃園縣稅
    捐稽徵處提出申報，以詐術逃漏營利事業所得稅，足以生損害於稅捐稽徵機關對
    於稅捐稽徵之正確性，嗣因山明公司未為詳察，誤將上開不實之銅大公司統一發
    票三張，持以申報營業所得稅後，為台北市稅捐稽徵處查獲，始知上情。因認被
    告等均涉犯刑法第二百十六條之行使第二百十五條業務登載不實文書、稅捐徵法
    第四十一條之逃漏稅捐及商業會計法第七十一條之於會計憑證登載不實等罪嫌云
    云。
二、按犯罪事實應依證據認定之，無證據不得推定其犯罪事實。又不能證明被告犯罪
    者，應諭知無罪之判決，刑事訴訟法第一百五十四條、第三百零一條第一項分別
    定有明文。又事實之認定，應憑證據，如未能發現相當證據，或證據不足以證明
    ，自不能以推測或擬制之方法，為裁判基礎（最高法院四十年臺上字第八六號判
    例參照）。次按稅捐稽徵法第四十一條所謂以不正當方法逃漏稅捐，必具有與積
    極之詐術同一型態，始與立法之本旨符合，至其他違反稅法行為如不依規定申報
    稅課等行為，稅法上另訂有罰鍰罰則，並責令補繳稅款為已足，不能認為與詐術
    漏稅之違法特性同視（最高法院七十四年度台上字第五四九七號判例、七十三年
    度台上字第六一六四號刑事判決參照）。又稅捐稽徵法第四十一條之規定係屬結
    果犯，除犯罪之目的在逃漏稅捐外，並須有逃漏應繳納之稅捐之結果事實，始足
    構成該罪（最高法院七十一年度台上字第七七四九號刑事判決參照）。
三、公訴人認被告等涉有上開犯嫌，無非係以（一）右開事實，業據告訴人山明公司
    代表人丙○○指訴詳盡，並經證人即山明公司前會計王娜莉證述無異，復有銅大
    公司開立之統一發票三張影本、轉帳傳票及山明公司應付利息明細表附卷可稽。
    （二）證人即大展公司前業務課長乙○○證稱：前開三張統一發票係伊主管即被
    告丁○○等交付，並囑伊轉交山明公司等語。（三）原審八十八年度訴字第一三
    七四號違反商業會計法等案件，認定：山明公司於八十二年間確曾支付五百多萬
    元之貨款利息予大展公司，大展公司卻交付系爭不實之統一發票予山明公司作為
    憑證，由山明公司職員誤為登帳等情（見上開判決書第三頁第十四至第十五行）
    ，亦足作為不利於被告等之認定。再該案檢察官於八十九年三月三十日至大展公
    司搜索，發現大展公司八十二年至八十三年間所有公司製作之會計傳票、帳冊（
    現已發回）等文件，皆係由被告甲○○蓋上審核章，再由被告丁○○於總經理欄
    蓋章以為最後核准，有搜索扣押證明筆錄、大展公司轉帳傳票影本數張在卷可按
    ，足認被告丁○○、甲○○所辯與本案與無關云云，顯係卸責之詞，不可採信。
    （四）大展公司於八十二年至八十三年間逃漏稅捐之事實，經稅捐機關查獲後，
    責由大展公司補繳罰鍰一百十七萬二千八百元等情，亦有桃園稅捐稽徵處處分書
    、談話筆錄及未開立發票明細表在卷為憑復為被告等所自承，足認被告等知情並
    參與犯罪等語，為其論據。
四、訊據被告等均堅決否認有違反稅捐稽徵法、偽造文書或違反商業會計法等犯行，
    被告丁○○辯稱：伊雖係公司總經理，但大展公司為股票上市公司，每年營業額
    超過十億元，伊無法事事參與，對於系爭五百多萬元之發票，伊不知情，該公司
    有關發票之開具係由乙○○主管之部門負責，伊亦未將前開發票交由乙○○轉交
    山明公司，且山明公司所交付之遲延利息均記載於大展公司當年度之帳冊，大展
    公司並依法列帳及申報，未有逃漏稅捐之情形等語。被告甲○○辯稱：伊係公司
    管理部副理，該公司開立發票係由業務部負責，再交由管理部會計登帳，而業務
    部之主管為乙○○，伊與乙○○屬平行單位，不可能授意乙○○開立發票持交山
    明公司。又山明公司所提出之八十二年間利息統計表內所列款項，確由大展公司
    收受，但八十二年間該款均充作貨款作帳，迨八十三年間帳目始登載山明公司所
    支付之利息所得收入約二百餘萬元，伊不知大展公司交付前開銅大公司開具之發
    票予山明公司，亦未在業務文書或帳冊上登載不實或逃漏稅捐等語。
五、惟查：
(一)前開事實，固據告訴人山明公司代表人丙○○指訴在卷，並有銅大公司開立之統
    一發票三張影本、轉帳傳票及山明公司應付利息明細表附卷可稽，惟證人大展公
    司之業務課長乙○○於原審八十八年度訴字第一三七四號丙○○違反商業會計法
    等案件證稱：八十二年間山明公司與大展公司每月之交易約有一億元，由大展公
    司出售已加工過之銅線、銅板成品予山明公司，並非出售銅大公司出售予大展公
    司之廢紅銅板等未加工之材料。此三張大展公司上級轉給其之統一發票，因其從
    來未處理營業人為他公司之統一發票，故其特別有印象。．．．．因大展公司積
    欠山明公司利息發票，山明公司每月給付予大展公司之利息累積到八十二年十二
    月，約有五百多萬元，．．．其認為這三張發票可能與利息有關。其曾收取山明
    公司積欠大展公司之利息，但不清楚大展公司會計入帳科目為何。．．．五百多
    萬元只是小金額。．．．大展公司喜歡收取客票，因多一層保障，但客票與應付
    貨款日期不符，故發票日在收款日之後，即會計算利息。．．．當時係庭瑞協
    理要求其收取利息。．．．八十三年以後大展公司始開立利息發票，之前其曾向
    山明公司收取利息，但大展公司均未開立統一發票等語（見卷附本院八十九年度
    上訴字第四二五號判決），於本案偵查時證稱：「（卷附三張發票）是否為大展
    公司交付山明）是的，不記得是寄或送去。（為何交這三張發票給你）上級交付
    ，我負責執行。（上級是誰）丁○○及協理涂庭瑞。．．．（涂有交付給你）我
    不記得了，反正是上級交給我，每日交的東西很多。（是否為涂某將發票交給你
    ）不知是誰交給我，而我上面主管有丁○○及庭瑞．．．（甲○○有負責該事
    ）沒有」等語，於本案原審證稱：「（誰把票交給你）我不記得了」等語，是以
    系爭銅大公司開具之發票，究係被告丁○○或庭瑞所交付，證人乙○○既供稱
    已不復記憶，且堅指被告甲○○並未負責發票有關事宜等語，即難認定被告等知
    情並參與前開犯行。至證人庭瑞於偵查中固證稱：「（八十二年間有無將三張
    五百多萬元的發票交給山明）我沒有，業務內容我不知，我只是看查帳」等語，
    惟證人庭瑞因涉及本件利害，自難期為真實之陳述，亦不足徒憑其證詞即推定
    前開發票係被告丁○○所交付，
(二)大展公司於八十二年間之負責人為沈金城，被告丁○○為總經理，被告甲○○為
    管理部副理，另乙○○則擔任業務部副理，該公司所有發票之開立係屬業務部之
    職責等情，亦據證人乙○○到庭證述屬實，另證人即該公司業務部業務助理李貞
    玲於原審亦到庭證稱：「（於公司任何職）業務助理，我負責開立發票，都是業
    務部在處理」等語，足見開立發票係由業務部負責，與被告甲○○主管之管理部
    無涉，公訴人指稱被告甲○○唆使不知情之會計人員違法未開立發票云云，亦乏
    事證。
(三)告訴人指稱山明公司係支付大展公司利息，並提出山明公司支付大展公司之利息
    統計表在卷為憑，且證人即山明公司會計人員張素梅於前開案件原審亦證稱：公
    司負責人即告訴人常不在國內，於八十二年間山明公司曾支付大展公司利息五、
    六次，於八十二年十二月大約已支付五百多萬元，均由大展公司傳真應給付之利
    息金額，並未交付收據等語（見同上判決），雖卷附八十二年間大展公司之轉帳
    傳票記載，有關前開金額係指貨款收入，並非利息收入，與事實不符，惟證人即
    大展公司之會計人員王娜莉於該案原審證稱：其曾製作轉帳傳票，山明公司有支
    付利息予大展公司，其係依據大展公司之傳真稿製作利息傳票。其因一時疏忽，
    當時積欠大展公司很多貨款，未分辨何者係支付利息，何者係支付貨款之發票，
    其知道利息與貨款應登入不同項目，其因一時疏忽，未核對收取之發票，實際利
    息支出應算入費用項目，可以全部抵稅等語（見同上判決），於本案偵查時證稱
    ：「（八十二年十二月間有無收到大展開給你銅大企業所開立的發票）未注意。
    （提示卷附傳票，是你作？）是，但未注意是銅大。（是大展給你）不知是寄或
    送的，是我一時疏忽。（提示卷附發票，有無交給你？）未注意，年底發票一下
    子來很多。（和大展有業務往來）有，數目很大」等語，足認證人王娜莉於任職
    大展公司期間，因山明公司與大展公司業務往來頻繁，致在一時疏忽之情形下，
    未予正確核對，尚難認被告等有在業務文書或帳冊上登載不實之故意。
(四)再者，大展公司對於上開利息收入，雖係誤認為貨款收入，但已將該貨款收入登
    載於轉帳傳票，已如前述，且均已開具貨款收入之發票等情，已據被告甲○○供
    明在卷，復為告訴人所自承，衡情大展公司自無再購入無實際交易之銅大公司交
    付之發票並交與山明公司之理。再本件既均不能證明被告等涉有前開犯行，已如
    前述，是以大展公司何以會將銅大公司之發票交與山明公司，即無審究之必要。
    況證人乙○○於偵查中證稱：「（你知大展有向別人買發票）我開的都是大展的
    發票」等語，證人涂庭瑞於偵查中證稱：「（公司有無向別人買發票）沒有」等
    語，已難為不利於被告之認定。
(五)告訴人雖指稱大展公司於八十二年三月二十三日要求山明公司就另筆一百萬零八
    千四百三十二元之利息開立二張支票，其中一張支票係存入私人帳戶，另於八十
    二年一月三十一日及八十三年二月二十二日要求山明公司就部分利息匯入該公司
    會計羅荔薇私人帳戶云云，但仍不足以證明係被告等授意或與被告等有關，亦不
    足採為斷罪資料。
(六)至大展公司八十二年至八十三年間收取山明公司貨款延付利息，未開立發票涉嫌
    違章一案，固經桃園縣稅捐稽徵處裁罰處分，該公司並已繳納裁罰稅額在案，有
    該處九十年八月十七日九○桃稅消字第九○一○九四一二號函可稽，惟證人即大
    展公司之負責人沈尚弘於偵查中供稱：「乙○○是公司員工，而他在筆錄證稱有
    經手，我們自然要負責，所以才去補稅，至於實際情形怎麼，我實不知怎麼回事
    」等語，自不足以大展公司已繳納裁罰稅額，即遽以推定被告等犯罪。
(七)此外，復查無其他積極事證足資證明被告等有業務上登載不實、行使該項文書或
    有逃漏稅捐、違反商業會計法之犯意，尚難僅憑告訴人之指訴，即認定被告等涉
    有該等犯行，揆諸上開說明，自屬不能證明被告等犯罪。
六、原審因予諭知被告等無罪之判決，經核尚無違誤。公訴人上訴意旨，仍執前詞，
    指摘原判決不當，為無理由，應予駁回。
據上論斷，應依刑事訴訟法第三百六十八條，判決如主文。
本案經檢察官曾忠己到庭執行職務。
中      華      民      國     九十     年     十二     月     十二     日
                              台灣高等法院刑事第六庭
                                  審判長法  官  陳  春  秋
                                        法  官  徐  培  元
                                        法  官  高  明  哲
右正本證明與原本無異。
如不服本判決應於收受送達後十日內向本院提出上訴書狀，其未敘述上訴之理由者並
得於提起上訴後十日內向本院補提理由書（均須按他造當事人之人數附繕本）。
            書記官  李  垂  福
中      華      民      國     九十     年     十二     月     十三     日


司法院資訊處製作；財團法人民間司法改革基金會備份。
